臺灣高等法院民事判決　　　　　　　　　95年度重訴字第43號
原　　　告　乙○○
訴訟代理人　時　傑律師
被　　　告　甲○○
上列當事人間因侵權行為損害賠償事件，原告提起刑事附帶民事
訴訟，經本院刑事庭移送前來（94年度重附民字第25號），本院
於96年1月3日言詞辯論終結，判決如下：
    主  文
被告應給付原告新台幣伍佰壹拾貳萬參仟伍佰柒拾元及自民國九
十六年一月四日起至清償日止，按年息百分之五計算之利息。
原告其餘之訴駁回。
訴訟費用由被告負擔。
本判決於原告以新台幣壹佰柒拾萬捌仟元為被告預供擔保後得假
執行。
原告其餘假執行之聲請駁回。
    事實及理由
一、按訴狀送達後，原告不得將原訴變更或追加他訴，但擴張或
    減縮應受判決事項之聲明者，不在此限，民事訴訟法第255
    條第1項但書規定自明。本件原告原起訴請求被告給付新台
    幣（下同）7,373,570元及自起訴狀繕本送達之翌日起，至
    清償日止，按年息5%計算之利息；嗣於民國（下同）95年12
    月27日減縮聲明為請求被告給付5,123,570元及自起訴狀繕
    本送達之翌日起，至清償日止，按年息5%計算之利息（見本
    院卷第49頁），依法應予准許，合先敘明。
二、原告起訴主張：
（一）被告與共同侵權行為人蔡雪紅（業經本院91年度上訴字第
      590號刑事判決判處徒刑1年6月）明知已無支付能力，皆
      為銀行拒絕往來戶，竟於86年6月至12月止，佯稱將成立
      珠寶公司欠缺資金，並保証公司成立後即聘請伊為執行業
      務董事，再贈送伊台北市○○○路○段31號11樓之3、5 號
      房屋（2門牌相連通1戶），先後多次交付如附表一所示之
      票據以取信於伊，向伊借款，致伊多次交付如附表一所示
      金額之現款予被告及蔡雪紅，共計4,919,500元，嗣屆清
      償期，被告及蔡雪紅要求緩期提示，並於86年12月20日共
      同簽發面額565萬元到期日為87年1月31日之本票一紙作擔
      保，並另共同簽發切結保証書一紙，承諾於87年1月31日
      償還，否則願意提供被告所有坐落南投縣草屯鎮○○○段
      之房屋作抵押。詎屆期仍未清償，且未提供上述房屋設定
      抵押，伊於87年7月提示支票，均遭退票，始知受騙。
（二）被告與蔡雪紅復於86年8月中旬偽稱因向台北市政府競標
      珠寶，須向伊借用股票作擔保，不會出售，致伊信以為真
      而交付台鳳股份有限公司股票（下稱台鳳股票）16張 (即
      1萬6千股），迨取得股票後，竟盜取伊所有之印章及國民
      身分證，偽造借據及授權書，交付不知情之楊宗麗後借款
      60萬元，屆期無力清償，再盜用伊之印章於股票出讓人欄
      及股票轉過戶申請書出讓人欄，由楊宗麗轉交馮沛在其大
      展証券股份有限公司之帳戶，並盜蓋伊印章於股票出讓人
      欄及股票轉讓過戶申請書出讓人欄，於86年8月30日在大
      展證券股份有限公司馮沛所開之號帳戶內出售抵償借歎。
（三）嗣於86年9月10日另以積欠租金臨時週轉為由，向伊借用
      台鳳股票8張，共計6694股，表示事畢即歸還，惟被告仍
      盜用伊印章及國民身分證，盜蓋印章於股票出讓人及股票
      轉讓過戶申請書出讓人欄，交由不知情之陳昇華於86年9
      月10日出售抵償租金。雖被告等曾返還台鳳股票2萬股，
      惟被告共計向伊詐得2萬2694股，故伊仍受有2694股之損
      害。因台鳳股票因案不准交易，依法應折合現金給付。查
      被告於86年8月30日出售股票之收盤價為每股73.5元，86
      年9月10日出售股票之收盤價為每股78元，平均兩日市價
      為每股為75.75元，故依此計算，被告應賠償伊204,070
      元。
（四）查被告與蔡雪紅為同居關係，此為被告於檢察官偵訊時當
      庭供認不諱，且其二人均係拒絕往來戶竟共同出面向伊借
      錢，及騙借股台鳳股票，而蔡雪紅所涉偽造文書及詐欺罪
      部分，已經台灣士林地方法院88年年易字第1028 號及本
      院刑事庭依上開罪名，判處有期徒刑1年6月在案，民事部
      分亦經本院92年重訴字第2號民事判決判命蔡雪紅應賠償
      伊7,193,570元及法定利息確定在案，而被告所觸犯相同
      之罪嫌，亦經台灣台北地方法院93年訴字第802號刑事判
      決及本院刑事庭判處有期徒刑1年2月在案，依法自應與蔡
      雪紅共負侵權行為損害賠償責任，爰請求判決命被告應賠
      償原告5,123,570元 (4,919,500元+204,070元=5,123,570
      元）本息等語。
三、被告則以：
（一）否認向原告借款，伊僅係將支票借予蔡雪紅，是蔡雪紅向
      原告借款，嗣因蔡雪紅之珠寶店無法經營，始發生退票情
      事。
（二）伊是應原告之要求，才在切結書中書立要提供南投縣草屯
      鎮○○○段之房屋作抵押，系爭房屋是伊所投資，到現在
      還有過戶給伊。
（三）台鳳股票是蔡雪紅向原告借用週轉，要給房東抵房租，沒
      有盜用原告之身分証及偽造不實之過戶申請書，是經原告
      同意的，且事後已返還2萬股等語置辯。
四、兩造不爭執事項：
（一）被告確有簽發如附表一所示之支票或本票交由蔡雪紅陸續
      持向原告借款4,919,500元（見台北地方法院92年度調偵
      緝字第98號卷第97頁、114-118頁）。
（二）被告確與蔡雪紅共同簽發如附表二所示面額565萬元之本
      票及切結保証書一紙交與原告（見台北地方法院檢察署87
      年度偵字第18186號偵查卷第6、5頁）。
（三）蔡雪紅曾向原告借台鳳股票，但事後已返還2萬股台鳳股
      票。
五、兩造爭執事項：
（一）被告簽發如附表一所示之支票或本票交由蔡雪紅陸續持向
      原告借款4,919,500元，於退票後，復與蔡雪紅共同簽發
      附表二所示面額565萬元之本票一紙及切結書交與原告，
      屆期仍未清償，其行為是否構成共同侵權行為？
（二）被告是否與蔡雪紅共同以作為擔保用而向原告詐騙台鳳股
      票16張及8張，事後並盜用原告印章及國民身分証偽造股
      票轉讓申請書予以轉讓他人，其行為是否構成共同侵權行
      為？
六、法院之判斷：
（一）被告簽發如附表一所示之支票或本票交由蔡雪紅陸續持向
      原告借款4,919,500元，於退票後，復與蔡雪紅共同簽發
      附表二所示面額565萬元之本票一紙及切結書交與原告，
      屆期仍未清償，其行為是否構成共同侵權行為？
   1、經查，原告所主張之上開事實，已據其提出被告所簽發之
      支票、本票及退票理由單、切結保証書各一紙在卷足憑（
      見台北地方法院92年度調偵緝字第98號卷第97頁、114-
      118頁）。而蔡雪紅亦到庭証稱有向原告借款，有向被告
      借票之事實（見本院94年上訴字第1232號刑事卷第77、78
      頁）。
   2、次查，蔡雪紅於86年4月11日被列為拒絕往來戶，其於85
      年12月30日至86年8月5日之退票金額達7,849,900元，被
      告於86年10月10日列為永久拒絕往來戶，退票金額高達
      32,118,350元，有台北市票據交換所（89）北票字第4556
      號函、（90）北票字第2001號函可參（見台北士林地方法
      院88年易字第1028號刑案卷第142-144頁、台北地方法院
      檢察署89年度偵緝字第1143號卷第31-34頁），足証其二
      人早已無支付能力。
   3、被告辯稱原告係受蔡雪紅之邀而投資東威洋行，卻指為係
      借款，且伊係於結算時始簽發票據交付原告，並非一開始
      借款即由伊簽發支票或本票交付原告云云。但查被告所出
      具與原告之切結保証書及本票均記載為本金及利息，並無
      投資款之記載，而蔡雪紅亦証稱係借款並有支付利息，再
      依附表一所示之票據之發票日簽發時間依序為86年7月5日
      、15日；8月1日、26日；9月7日、17日、18日，足見前開
      票據係陸續簽發交付，此與被告及蔡雪紅於票據退票後與
      原告結算總金額，再於86年12月20日簽發總金額為565 萬
      元之本票一紙有別，原告並堅決否認係屬投資款，此部分
      被告之辯解，尚乏具體事証可資証明，不足採信。
   4、被告另辯稱應原告之要求，提供南投縣草屯鎮○○○段之
      房屋作抵押，然系爭房屋在寫保証書時尚未蓋好，亦未過
      戶之事實，為被告所自承在卷（見本院卷第19頁反面），
      而証人丁典龍雖在本院刑事庭時到庭証稱與被告就南投縣
      草屯鎮○○○段土地合作蓋屋，但後來因資金不夠，連蓋
      都沒有蓋，至今未蓋屋等語在卷（見本院94年上訴字第
      1232號刑事卷宗第82頁），足証被告在書立切結保証書之
      際所為允諾提供不動產作抵押一節，純屬虛構。
   5、再查，被告與蔡雪紅是同居關係之事實，業據被告在偵查
      中供承在卷（見台北地方法院檢察署87年偵字第18186 號
      影印卷第22頁反面），且被告亦是認兩人係共同租屋，雖
      被告辯稱伊只是使用租賃物經營自己之事業，但查支票之
      發票人必須按票面金額給付票款，此乃眾所週知之事，被
      告既同意提供票據予蔡雪紅持向原告借款，而在票據退票
      後，復與蔡雪紅共同簽立本票及切結保証書，顯見被告對
      於蔡雪紅使用票據向原告詐借現金之事實，不僅明知並有
      意使其發生。再觀之蔡雪紅在台北地方法院刑事庭時曾到
      庭表示是被告主動說支票願意借伊使用，因為他後來被朋
      友害到沒有錢，所以我才向他借票，被告說他沒有錢，所
      以拿票借我，那時他只能週轉而已在卷（見台北地方法院
      93年訴字第802號刑事卷宗第197頁），顯見其二人交付原
      告之票據時已明知票據無法兌現。而被告與蔡雪紅二人因
      上開行為，業已分別經台灣士林地方法院88年度易字第
      1028 號刑事判決、本院91年上訴字第590號刑事判決，台
      北地方法院93年度訴字第802號刑事判決，本院94年度上
      訴字第1232號刑事判決判處罪刑在案（見外放士林地院88
      年度易字第1028號刑事影印卷宗、台北地院93年度訴字第
      802號卷第139-142頁），堪認其二人係共同侵害原告之權
      利。
（二）被告是否與蔡雪紅共同以作為擔保用而向原告詐騙台鳳股
      票16張及8張，事後並盜用原告印章及國民身分証偽造股
      票轉讓申請書予以轉讓他人，其行為是否構成共同侵權行
      為？
   1、經查，有關蔡雪紅於86年8月中旬以向台北市政府競標珠
      寶為由，向原告借用台鳳16張作擔保（共計16000股，詳
      如附表三），迨取得股票後，日後被蔡雪紅出售之事實，
      與被告無涉，被告所涉此部分之罪嫌，尚屬不能証明，僅
      因與有罪部分有裁判上一罪關係，而不另為無罪諭知，有
      上開台北地方法院93年訴字第802號刑事判決，本院94 年
      度上訴字第1232號刑事判決可按，此部分原告既不能証明
      被告與蔡雪紅係共同不法詐騙其財物，自難認被告應與蔡
      雪紅共負侵權行為之責任。
   2、至於被告與蔡雪紅於86年9月10日因積欠陳昇東華租金而
      向原告借用如附表四台鳳股票6694股部分，業據被告在台
      北地院93年訴字第802號刑事案內已坦承有收受原告所交
      付6694股台鳳股票，借用股票事由為繳付積欠陳昇華之房
      租在卷（見台北地院93年訴字第802號刑事卷第78、91頁
      ），其雖辯稱原告知情且同意，並主動交付股票、印章及
      身分証，伊再將之轉交陳昇華辦理股票轉讓出售手續，並
      未盜用原告之印章或偽造過戶申請書云云，但查，証人陳
      昇華在士林地院審理88年訴字第1028號蔡雪紅刑案中，到
      庭具結証稱「我要求付租金，同時要抵押品，他們就拿股
      票以市價擔保」「說是告訴人的，並不能賣，但我不能接
      受，要能轉售才接受，被告（指蔡雪紅）就在股票後面及
      讓渡書上蓋章後答應轉讓，我才接受」「賣掉，需要告訴
      人讓渡書、身分証影本，印章事先已蓋好，被告（指蔡雪
      紅）拿給我時本無，然後又要求她連同切結書一起給我，
      約隔一、二天後，是她當場蓋告訴人的章」「告訴人不在
      場」在卷（見士林地院88年訴字第1028號影印卷第99、
      100 頁），足証蔡雪紅在本院刑事庭（本院94年上訴字第
      1232 號所供稱「... 我向他（指原告）借之後，他說要
      原封不動的還他，不然他太太會問他股票拿到那裡去」「
      因為我週轉困難，他說叫我先拿去用，到時候要原封不動
      還他」「他說可以賣」「是原告拿印章、身分証給我」等
      語在卷（見本院94年上訴字第1232號刑事卷第78頁）與事
      實不符，再參以被告與蔡雪紅於87年5月25日所親立之切
      結書，並特別註記「總計2萬多股上項股票作為非賣品臨
      時擔保之用」
      等語（見87年偵字第18186號偵查影印卷第7、8頁），顯
      然原告出借上開股票予被告及蔡雪紅時，並未同意其出售
      甚明。
   3、又依元大京華証券股份有限公司（下稱元大証券）90年8
      月13日（90）元京証股第0719號函所檢送之「上市股票質
      押或轉讓應備文件及程序」及範本（該函附於士林地院88
      年易字第1028號刑事影印卷內），上市公司股票轉讓時須
      在股票背面出讓人欄及股票轉讓過戶聲請書出讓人欄蓋用
      出讓人印鑑章，且每張股票須附一張股票轉讓過戶申請書
      ，雖本件如附表四所示之台鳳股票及股票轉讓過戶申請書
      已流通在外而未能查扣，但依上開証人及上述資料已足証
      明被告與蔡雪紅確有蓋用原告之印章及交付原告之身分証
      影本，而原告已堅決否認有同意被告與蔡雪紅使用其印章
      及身分証影本以轉讓系爭股票，此部分被告既無法舉証以
      資証明，則被告與蔡雪紅二人有共同盜用原告之印章及身
      分証影本而偽造股票轉讓申請書之行為，足堪認定，此部
      分被告與蔡雪紅二人亦均經刑事法院判決有罪在案，亦足
      認被告與蔡雪紅二人構成共同侵權行為。
   4、按因故意或過失，不法侵害他人之權利者，負損害賠償之
      責任，民法第184條第1項前段定有明文，原告遭被告與蔡
      雪紅二人共同詐騙台鳳股票6694股出售，茲因台鳳股票業
      已因案不准交易，無法返還股票，依法自應折合現金給付
      。查被告於86年9月10日出售股票之收盤價為每股78元，
      惟因日後蔡雪紅已返還原告2萬股，迄今僅積欠原告2694
      股至被告辯稱伊已還原告2萬股，並無欠款云云，惟未能
      舉證以實，自難遽信。故原告所受之損失應為210,132元
      （計算方式為78×2694=210,132元），從而被告請求原告
      賠償伊204,070元，自屬於法有據，應予准許。
七、綜上所述，原告依據侵權行為損害賠償請求權，請求被告給
    付5,123,570元（即4,919,500+204,070=5,123,570），及自
    減縮訴之聲明之辯論意旨狀送達於被告之翌日即96年1月4日
    （見本院卷第43頁）起至清償日止按年息5%計算之利息，應
    予准許，逾此部分之請求，不應准許。又原告陳明願供擔保
    聲請宣告假執行，就其勝訴部分，核無不合，爰酌定相當擔
    保金准許之，至於不應准許部分，其假執行之聲請亦失所附
    麗，應併予駁回。
八、本件事証已臻明確，兩造其餘攻擊防禦方法及未經援用之舉
    証，經本院詳加審酌後認與判決結果不生影響，爰不一一論
    述，附此敘明。
據上論結，本件原告之訴為一部有理由，一部無理由，依民事訴
訟法第463條、第390條第2項、第79條，判決如主文。
中　　華　　民　　國　　96　　年　　1 　　月　　17　　日
　　　　  　　　　　民事第十四庭
                        審判長法　官  許正順
　　　　　　  　　　　　      法　官  鍾任賜
　　　　　　　  　　　　      法　官  張  蘭
正本係照原本作成。
如不服本判決，應於收受送達後20日內向本院提出上訴書狀，其
未表明上訴理由者，應於提出上訴後20日內向本院補提理由書狀
（均須按他造當事人之人數附繕本）上訴時應提出委任律師或具
有律師資格之人之委任狀；委任有律師資格者，另應附具律師資
格證書及釋明委任人與受任人有民事訴訟法第466條之1第1項但
書或第2項（詳附註）所定關係之釋明文書影本。
中　　華　　民　　國　　96　　年　　1 　　月　　17　　日
　　　　　　　　　　　　　　　書記官  應瑞霞
附註：
民事訴訟法第466條之1（第1項、第2項）：
對於第二審判決上訴，上訴人應委任律師為訴訟代理人。但上訴
人或其他法定代理人具有律師資格者，不在此限。
上訴人之配偶、三親等內之血親、二親等內之姻親，或上訴人為
法人、中央或地方機關時，其所屬專任人員具有律師資格並經法
院認為適當者，亦得為第三審訴訟代理人。
